【裁判字號】    98,訴,1657
【裁判日期】    990316
【裁判案由】    返還不當得利
【裁判全文】
臺灣臺北地方法院民事判決              98年度訴字第1657號
原      告  午○○
            黃○○
            未○○
            壬○○
            Ｈ○○
            巳○○
            Ｄ○○
            申○○
            丁○○
            Ｇ○○
            乙○○
            寅○○
            戌○○
            丑○○
            Ｅ○○
            Ｂ○○
            卯○○
            己○○
            辰○○
            Ｃ○○原名：蔡曜.
            甲○○
            庚○○
            癸○○
            Ｉ○○
            子○○
            宇○○
            Ａ○○
            亥○○原名：陳文.
            戊○○
            玄○○
            宙○○原名：黃意.
            酉○○
            地○○
            丙○○
            天○○
            辛○○
共      同
訴訟代理人  徐士斌律師
            楊士擎律師
被      告  正合吉國際股份有限公司
法定代理人  Ｆ○○
訴訟代理人  郭學廉律師
上列當事人間請求返還不當得利事件，本院於民國99年3月3日言
詞辯論終結，判決如下：
    主  文
被告應給付原告如附表所示之金額，及均自民國九十八年九月二
十四日起至清償日止，按週年利率百分之五計算之利息。
訴訟費用由被告負擔。
本判決於原告以如附表所示金額供擔保後，得假執行。但被告如
以如附表所示金額為原告預供擔保，得免為假執行。
    事實及理由
一、被告法定代理人原為鍾克信，嗣於訴訟進行中之民國98年9
    月29日變更為鍾克深，再於98年11月3日變更為Ｆ○○，並
    經Ｆ○○具狀聲明承受訴訟（見訴字卷第2頁），經核於法
    相符，應予准許。
二、原告起訴主張：被告從事多層次傳銷事業，推廣、銷售訴外
    人展雲幸福事業股份有限公司之展雲幸福契約，被告於原告
    參加其所經營之多層次傳銷事業時，要求原告在其制訂之定
    型化契約即「會員入會申請契約書」及「正合吉會員營運管
    理規章約定書」上簽名，既未依法給予原告審閱契約期間，
    復未給予原告簽約後猶豫期間，而「會員入會申請契約書」
    記載「二、注意事項：(1)入會費1,000元及營業輔導費用，
    一個經營權15,000元，二個經營權30,000元，三個經營權45
    ,000元，請以現金、匯款或刷卡方式繳納」，「正合吉會員
    營運管理規章約定書」第1章1-14款規定：「甲方（指原告
    ）自訂約日起14日之後仍可隨時向乙方（指被告）提出解約
    或終止契約，乙方依甲方商品原購價格百分之90扣除未繳餘
    額後退還參加人，但入會費及營業輔導費用不予退費」，而
    向原告分別收取如附表所示金額之營業輔導費。惟傳銷公司
    對於參加人之教育訓練或營運輔導，原即是公司為推行業務
    所必須之手段，其所需花費亦應為公司營運成本之一，被告
    竟將其應負擔對參加人教育訓練或營運輔導所需之營運成本
    ，向原告強制收取高額之「營業輔導費」，且向原告強制收
    取高額營業輔導費後，並未對原告實施教育訓練或營業輔導
    ，甚至對於傳銷營運熟悉不須參加教育訓練或營業輔導者，
    亦強制收取高額營業輔導費，顯然違反多層次傳銷管理辦法
    第17條第8款規定，被告業經行政院公平交易委員會（下稱
    公平會）認定違反多層次傳銷管理辦法第17條第1項第8款規
    定，而對被告處以10萬元罰鍰在案，是以依民法第71條、民
    法第247條之1第1款、第2款、第4款、消費者保護法第12條
    第1項規定，應認兩造間關於繳納營業輔導費用及營業輔導
    費用不予退費之約定為無效，營業輔導費用由原告負擔之條
    款既屬無效，則被告向原告收取之營業輔導費用即為無法律
    上之原因而受利益，致原告受有損害，依民法第179條規定
    ，被告自應返還原告所繳交如附表所示之營業輔導費用金額
    ，為此提起本件訴訟。並聲明：(1)如主文第1項所示。(2)願
    供擔保，請准宣告假執行。
三、被告之抗辯：
  (一)所謂「消費者」，係指不再用於生產或銷售情形下所為之最
    終消費而言。就原告加入被告為傳銷會員之事實而言，原告
    係為經營事業而加入被告公司充為傳銷會員，原告加入之意
    既在為被告推銷產品，原告係事業經營者而非消費者，本件
    亦無消費者保護法之適用。
  (二)多層次傳銷管理辦法第17條第8款雖有「多層次傳銷事業不得
    要求參加人負擔顯失公平之義務」之規定，但查此一規定在
    性質上係「取締規定」而非「效力規定」，被告縱有違反該
    取締規定，亦僅由公平會科處罰鍰取締，殊無依民法第71條
    主張無效之理。
  (三)原告謂：本件附合契約簽訂時，被告未依法給予原告審閱契
    約期，復未給予原告簽約後猶豫期間，故主張有民法第247
    條之1無效事由，惟嗣後又自認：被告制定之「正合吉會員
    營運管理規章約定書」第1章第1-14款規定：甲方（指原告
    ）自訂約日起14日之後仍得隨時向乙方提出解約或終止契約
    ，原告既自認被告有賦予原告在14日之內，仍得隨時解約或
    終止契約之權，顯見被告並無原告先前主張未予其審閱期或
    猶豫期之情事，其主張前後矛盾，所訴非有理由。
  (四)原告Ｇ○○經被告查證並無繳納營運輔導費之發票，此部分
    被告既有爭執，原告應依法舉證。
  (五)原告甲○○有參與被告所安排之各項營業輔導課程，原告癸○○、庚○○、Ｃ○○、戊○○則有參與部分之課程，關於
    上課的原告，被告以上課費用主張抵銷。並聲明：(1)原告之
    訴駁回。(2)如受不利之判決，願供擔保請准宣告免為假執行
    。
四、兩造不爭執之事實：
  (一)原告均為被告經營之多層次傳銷事業會員，兩造並簽訂原證
    2會員入會申請契約書及原證3正合吉會員營運管理規章約定
    書。
  (二)被告收取每個經營權之營業輔導費用15,000元。
  (三)公平會認定被告違反多層次傳銷管理辦法第17條第1項第8款
    之規定，並以公處字第096076號處分書處以10萬元罰緩。
五、本件應探究者為：(1)原告Ｇ○○有無繳交營業輔導費用？(2)
    兩造間關於繳納營業輔導費用之約定，是否無效？(3)就上課
    之原告，被告得否以上課費用主張抵銷？茲分述如下：
  (一)「會員入會申請契約書」約定：「…二、注意事項：(1)入會
    費1,000元及營業輔導費用，一個經營權15,000元，二個經
    營權30,000元，三個經營權45,000元，請以現金、匯款或刷
    卡方式繳納」（見審訴字卷第25頁），又「正合吉會員營運
    管理規章約定書」第1章1-2款約定：「申請成為乙方（即被
    告）之會員方式：…1-2-2甲方（即原告）需備其購買展雲
    幸福契約之文件資料，向乙方公司櫃臺提出申請並填寫乙方
    公司之入會申請書且繳交入會費新臺幣壹仟元整及營業輔導
    費新臺幣壹萬伍仟元整，俟展雲公司確認合約成立生效後，
    始成為乙方公司之合格會員」（見審訴字卷第26頁），由上
    揭約定內容可知，繳交入會費及營業輔導費乃成為被告合格
    會員之必要條件，而原告Ｇ○○係被告之合格會員，入會日
    期為94年4月30日乙節，有被告寄發之獎金結算通知在卷可
    稽（見審訴字卷第61頁），原告Ｇ○○既為被告之合格會員
    ，自堪認定其已依上揭約定繳交營業輔導費用。
  (二)按依照當事人一方預定用於同類契約之條款而訂定之契約，
    為左列各款之約定，按其情形顯失公平者，該部分約定無效
    ：四、其他於他方當事人有重大不利益者，民法第247條之1
    第4款規定甚明。經查：
  1.由會員入會申請契約書及正合吉會員營運管理規章約定書觀
    之，確係依照被告一方預定用於同類契約之條款而訂定之契
    約，屬民法第247條之1規定之定型化契約無訛。再由原告均
    僅於上開管理規章約定書、會員入會申請契約書之空格處或
    簽名處填載資料或簽名，並無變動文件內容以觀，原告均無
    就契約內容與被告磋商、變更之情形。
  2.又依被告於99年2月19日提出之民事答辯補充狀可知，迄今
    僅原告甲○○有參與被告所安排之各項營運輔導課程，原告
    癸○○、庚○○、Ｃ○○、戊○○則有參與部分之課程（見
    訴字卷第55、56頁），顯見原告是否參與營業輔導課程，並
    非渠等經營傳銷業務或領取獎金之必要條件，故被告對於不
    論原告之意願為何，均強制收取15,000元至45,000元之營業
    輔導費用，又非以原告全程參與課程完畢作為始得進行傳銷
    業務及領取獎金之資格，可認兩造上開關於收取營業輔導費
    用之約定，並非合理。
  3.何況被告既屬多層次傳銷公司，則其對於新進會員之教育訓
    練或營業輔導，應屬公司推行業務所必須之手段，所需之花
    費亦應為公司營運成本之一，被告藉由向原告收取營業輔導
    費用進行支應，對原告而言，自非公平，對此公平會亦為相
    同認定，並以「經對照參加人所參與之訓練課程，復參酌傳
    銷實務及參加人所支付之費用，另衡酌被處分人並未賦予參
    加人選擇參訓與否進而決定是否付費之情事，被處分人顯有
    要求參加人負擔顯失公平之義務」為理由，認被告違反多層
    次傳銷管理辦法第17條第1項第8款「多層次傳銷事業不得要
    求參加人負擔顯失公平義務」之規定，而處被告10萬元罰鍰
    ，此有公平會96年4月14日公處字第096076號處分書附卷可
    參（見審訴卷第38頁正、反面）。
  4.從而，被告於定型化契約約定原告於加入被告會員時須繳納
    營業輔導費（1個經營權15,000元、2個經營權30,000元、3
    個經營權45,000元），藉此將其營運成本不當轉嫁予原告，
    免除自己負擔營運成本之責任，且衡以被告未賦予原告選擇
    參訓與否，進而決定是否付費等情，顯然對於原告有重大不
    利益，再衡諸定型化契約本質所生兩造之權利、義務綜合判
    斷結果，堪認顯失公平。是以原告主張會員入會申請契約書
    及正合吉會員營運管理規章約定書中關於原告應繳納營業輔
    導費用部分之約定，依民法第247條之1第4款規定應屬無效
    等語，堪予採信。
  5.本院既依民法第247條之1第4款規定認定兩造間關於繳納營
    業輔導費用之約定為無效，則該約定依民法第71條、民法第
    247條之1第1款、第2款、消費者保護法第12條第1項規定是
    否可認定為無效，即無探究之必要，併此敘明。
  (三)蓋多層次傳銷公司對於新進會員之教育訓練或營業輔導，本
    屬公司推行業務所必須之手段，所需之花費亦應為公司營運
    成本之一，已如前述，是原告甲○○、癸○○、庚○○、Ｃ
    ○○、戊○○縱參與被告所安排之營業輔導課程，其所需花
    費本應由被告負擔，被告自無從向上課之會員請求「上課費
    用」，故被告就上開原告主張以上課費用與渠等所繳交之營
    業輔導費用為抵銷，核與民法第334條第1項中之「二人互負
    債務」之要件不符，顯不可採。
六、兩造間關於原告應繳納營業輔導費用之約定既為無效，惟被
    告已收受原告所繳交之營業輔導費用，受有利益，並致原告
    受有所繳交營業輔導費用金額之損害，且兩者間有因果關係
    ，從而，原告依民法第179條規定，請求被告應返還如附表
    「被告應給付原告金額」欄所示之營業輔導費用，及均自起
    訴狀繕本送達被告之翌日即98年9月24日起至清償日止，按
    週年利率百分之5計算之法定遲延利息，洵屬有據，應予准
    許。
七、本判決兩造分別陳明願供擔保請准宣告假執行或免為假執行
    ，核均無不合，爰分別酌定相當之擔保金額，予以准許。
八、本件事證已臻明確，兩造其餘攻防方法及所提證據，業經審
    酌，核與本件判決結果無影響，爰不逐一論述，併此敘明。
九、據上論結，本件原告之訴為有理由，依民事訴訟法第78條、
    第390條第2項、第392條第2項，判決如主文。
中    華    民    國    99    年     3    月    16    日
                  民事第四庭  法  官  張文毓
以上正本係照原本作成。
如對本判決上訴，須於判決送達後20日內向本院提出上訴狀（須
附繕本）。
中    華    民    國    99    年    3     月    16    日
                              書記官  賴敏慧
附表：
┌──┬─────┬───────┬───────┬───────┐
│編號│原      告│被告應給付原告│原告供擔保假執│被告預供擔保免│
│    │          │金額          │行金額        │假執行金額    │
├──┼─────┼───────┼───────┼───────┤
│  1 │ 午 ○ ○ │   45,000元   │   15,000元   │   45,000元   │
├──┼─────┼───────┼───────┼───────┤
│  2 │ 黃 ○ ○ │   15,000元   │    5,000元   │   15,000元   │
├──┼─────┼───────┼───────┼───────┤
│  3 │ 未 ○ ○ │   45,000元   │   15,000元   │   45,000元   │
├──┼─────┼───────┼───────┼───────┤
│  4 │ 壬 ○ ○ │   15,000元   │    5,000元   │   15,000元   │
├──┼─────┼───────┼───────┼───────┤
│  5 │ Ｈ ○ ○ │   45,000元   │   15,000元   │   45,000元   │
├──┼─────┼───────┼───────┼───────┤
│  6 │ 巳 ○ ○ │   45,000元   │   15,000元   │   45,000元   │
├──┼─────┼───────┼───────┼───────┤
│  7 │ Ｄ ○ ○ │   15,000元   │    5,000元   │   15,000元   │
├──┼─────┼───────┼───────┼───────┤
│  8 │ 申 ○ ○ │   45,000元   │   15,000元   │   45,000元   │
├──┼─────┼───────┼───────┼───────┤
│  9 │ 丁 ○ ○ │   15,000元   │    5,000元   │   15,000元   │
├──┼─────┼───────┼───────┼───────┤
│ 10 │ Ｇ ○ ○ │   15,000元   │    5,000元   │   15,000元   │
├──┼─────┼───────┼───────┼───────┤
│ 11 │ 乙 ○ ○ │   45,000元   │   15,000元   │   45,000元   │
├──┼─────┼───────┼───────┼───────┤
│ 12 │ 寅 ○ ○ │   45,000元   │   15,000元   │   45,000元   │
├──┼─────┼───────┼───────┼───────┤
│ 13 │ 戌 ○ ○ │   45,000元   │   15,000元   │   45,000元   │
├──┼─────┼───────┼───────┼───────┤
│ 14 │ 丑 ○ ○ │   45,000元   │   15,000元   │   45,000元   │
├──┼─────┼───────┼───────┼───────┤
│ 15 │ Ｅ ○ ○ │   45,000元   │   15,000元   │   45,000元   │
├──┼─────┼───────┼───────┼───────┤
│ 16 │ Ｂ ○ ○ │   15,000元   │    5,000元   │   15,000元   │
├──┼─────┼───────┼───────┼───────┤
│ 17 │ 卯 ○ ○ │   45,000元   │   15,000元   │   45,000元   │
├──┼─────┼───────┼───────┼───────┤
│ 18 │ 己 ○ ○ │   45,000元   │   15,000元   │   45,000元   │
├──┼─────┼───────┼───────┼───────┤
│ 19 │ 辰 ○ ○ │   45,000元   │   15,000元   │   45,000元   │
├──┼─────┼───────┼───────┼───────┤
│ 20 │ Ｃ ○ ○ │   45,000元   │   15,000元   │   45,000元   │
├──┼─────┼───────┼───────┼───────┤
│ 21 │ 甲 ○ ○ │   45,000元   │   15,000元   │   45,000元   │
├──┼─────┼───────┼───────┼───────┤
│ 22 │ 庚 ○ ○ │   45,000元   │   15,000元   │   45,000元   │
├──┼─────┼───────┼───────┼───────┤
│ 23 │ 癸 ○ ○ │   45,000元   │   15,000元   │   45,000元   │
├──┼─────┼───────┼───────┼───────┤
│ 24 │ Ｉ ○ ○ │   45,000元   │   15,000元   │   45,000元   │
├──┼─────┼───────┼───────┼───────┤
│ 25 │ 子 ○ ○ │   15,000元   │    5,000元   │   15,000元   │
├──┼─────┼───────┼───────┼───────┤
│ 26 │ 宇 ○ ○ │   45,000元   │   15,000元   │   45,000元   │
├──┼─────┼───────┼───────┼───────┤
│ 27 │ Ａ ○ ○ │   45,000元   │   15,000元   │   45,000元   │
├──┼─────┼───────┼───────┼───────┤
│ 28 │ 亥 ○ ○ │   45,000元   │   15,000元   │   45,000元   │
├──┼─────┼───────┼───────┼───────┤
│ 29 │ 戊 ○ ○ │   45,000元   │   15,000元   │   45,000元   │
├──┼─────┼───────┼───────┼───────┤
│ 30 │ 玄 ○ ○ │   45,000元   │   15,000元   │   45,000元   │
├──┼─────┼───────┼───────┼───────┤
│ 31 │ 宙 ○ ○ │   45,000元   │   15,000元   │   45,000元   │
├──┼─────┼───────┼───────┼───────┤
│ 32 │ 郭 鍾 雄 │   45,000元   │   15,000元   │   45,000元   │
├──┼─────┼───────┼───────┼───────┤
│ 33 │ 地 ○ ○ │   45,000元   │   15,000元   │   45,000元   │
├──┼─────┼───────┼───────┼───────┤
│ 34 │ 丙 ○ ○ │   45,000元   │   15,000元   │   45,000元   │
├──┼─────┼───────┼───────┼───────┤
│ 35 │ 天 ○ ○ │   45,000元   │   15,000元   │   45,000元   │
├──┼─────┼───────┼───────┼───────┤
│ 36 │ 辛 ○ ○ │   45,000元   │   15,000元   │   45,000元   │
└──┴─────┴───────┴───────┴───────┘

司法院資訊處製作；財團法人民間司法改革基金會備份。
